【裁判字號】    97,上易,258
【裁判日期】    970229
【裁判案由】    詐欺
【裁判全文】
臺灣高等法院臺中分院刑事判決         97年度上易字第258號
上  訴  人  臺灣臺中地方法院檢察署檢察官
被      告  丁○○
上列上訴人因被告詐欺案件，不服臺灣臺中地方法院96年度易字
第4851號中華民國96年12月31日第一審判決（起訴案號：臺灣臺
中地方法院檢察署96年度偵緝字第47號；併案案號：96年度偵字
第1428、1655號），提起上訴，本院判決如下：
    主    文
原判決撤銷。
丁○○幫助意圖為自己不法之所有，以詐術使人將本人之物交付，
，處有期徒刑肆月，減為有期徒刑貳月，如易科罰金，以銀元
佰元即新臺幣玖佰元折算壹日。
    事    實
一、丁○○可預見詐騙集團經常以人頭電信門號撥打電話施用詐
    術，使被詐騙人將款項匯入其指定之人頭帳戶，以掩飾其犯
    行，並藉此逃避檢警人員之追緝，竟仍以縱有此情事，不違
    反其本意，而基於幫助他人犯罪之不確定故意，於民國（下
    同）94年12月3日19時許，在臺中市○○街之大都會網路咖
    啡店內，將以其名義所申辦所取得之0000000000、00000000
    00、0000000000號後電話門號，無償借予姓名年籍不詳、綽
    號「小陳」之成年男子使用，而綽號「小陳」之男子取得上
    揭行動電話門號後即與其屬詐欺集團成員，共同基於意圖為
    自己不法所有之犯意聯絡，由詐欺集團之成員先後於：(1)同
    年月13日中午11時許，打電話予己○○，向己○○詐稱：妳
    的信用卡遭盜用，請撥打0000000000門號行動電話與林主任
    聯絡等語，己○○即撥打該電話聯絡，詐欺集團成員之林主
    任遂向己○○誆稱：需將帳戶內之款項匯入指定之帳戶保管
    後方能提領等語，致己○○信以為真，依其指示於同日中午
    12時30分許，將新臺幣（下同）14萬7千元匯入林玉雲（檢
    察官另案聲請簡易判決處刑）之中華郵政股份有限公司嘉義
    市○○路郵局帳號00000000000000號帳戶內。(2)同日15時42
    分許，該詐欺集團成員一佯稱其係林建隆主任者，以000000
    00 00號電話門號撥打予乙○○，向乙○○佯稱：乙○○以
    中國信託信用卡預借現金9萬元；乙○○在大眾銀行有存款
    15萬元等語，致乙○○陷於錯誤，而於同日匯款24萬元至林
    玉雲上述帳戶內。(3)同年月22日上午11時許，詐欺集團成員
    以00 00000000號行動電話撥打予丙○○，向丙○○誆稱：
    伊係丙○○之友人吳姊，亟需金錢週轉，月底即可返還等語
    ，致丙○○陷於錯誤，於同日上午11時51分，匯款3萬元至
    賴碧蓮（檢察官另案偵辦中）之第一商業銀行信維分行帳號
    000000 0000000000000號帳戶內。(4)同年月23日上午12時40
    分許，詐欺集團成員以0000000000號電話撥打予甲○○，向
    甲○○誆稱：伊係表姊阿慧，需錢應急等語，致甲○○陷於
    錯誤，而於同日中午13時10分，轉帳3萬元至賴碧蓮上述帳
    戶內，而上述4筆款項旋即遭詐欺集團成員提領一空。嗣經
    己○○等4人報警處理，為警循線查獲。
二、案經己○○、乙○○訴由嘉義市警察局第二分局報告臺灣嘉
    義地方法院檢察署檢察官呈請臺灣高等法院檢察署檢察長令
    轉臺灣臺中地方法院檢察署檢察官偵查後聲請簡易判處決處
    刑；及臺北市政府警察局大安分局報告臺灣臺北地方法院檢
    察署檢察官呈請臺灣高等法院檢察署檢察長令轉臺灣臺中地
    方法院檢察署檢察官移送併案審理。
    理    由
一、按被告以外之人（包括證人、鑑定人、告訴人、被害人及共
    同被告等）於審判外之陳述雖不符刑事訴訟法第159條之1至
    之4等四條之規定，而經當事人於審判程序同意作為證據，
    法院審酌該言詞陳述或書面陳述作成時之情況，認為適當者
    ，亦得為證據；當事人、代理人或辯護人於法院調查證據時
    ，知有刑事訴訟法第159條第1項不得為證據之情形，而未於
    言詞辯論終結前聲明異議者，視為有前項之同意，同法第15
    9條之5定有明文。本件下列被告以外之人於警詢時之供述，
    於原審及本院審理調查證據時，被告及檢察官均未聲明異議
    ，且各該陳述並無不當取供之瑕疵，依上開說明，應具有證
    據能力，合先敘明。
二、訊據被告丁○○對其於上揭時地提供行動電話門號予小陳該
    男子使用之事實供承不諱，惟辯稱：伊不知該小陳之人係欲
    供詐騙使用云云。經查：
(一)上揭事實，業據被告丁○○於原審準備程序及審理時坦承不
    諱，核與告訴人己○○、乙○○、被害人丙○○、甲○○於
    警詢所指之情節相符，與同案被告林玉雲、賴碧蓮於警詢中
    所供述之情節亦吻合，復有受理各類案件紀錄表、受理刑事
    案件報案三聯單、受理詐騙帳戶通報警示、詐騙電話斷話簡
    便格式表、郵政國內匯款執據、中華郵政股份有限公司嘉義
    郵局94年12月27日嘉營字第0940101395號函、及所附林玉雲
    上開帳戶開戶基本資料及查詢帳戶最近交易資料、查詢電信
    使用者資料函復單、甲○○帳戶存摺影本、通聯調閱查詢單
    、第一商業銀行存摺存款客戶資料查詢單、第一商業銀行信
    維分行95年4月21日（95）一信維字第79號函、及95年4月28
    日（95）一信維字第88號函所附賴碧蓮開戶基本資及交易提
    領明細表、華南商業銀行大稻埕分局95年5月11日（95）華
    稻字第101號函所附監視錄影帶光碟片之翻拍照片、及彰化
    銀行自動櫃員機交易明細表附卷可稽。
(二)按一般人申辦行動電話門號並非難事，如非供犯罪之非法使
    用，衡諸常情自無置自己名義申請之行動電話門號不用，而
    取他人行動電話門號使用之必要。且行動電話門號係屬個人
    聯絡工具，具有高度專屬性，一般人皆有妥為保管防止他人
    任意使用之認識，縱因特殊情況偶有交付他人使用之需，亦
    必然深入瞭解用途後再行提供該人使用，方符常情。且行動
    電話門號如落入不明人士手中，極易被利用為與財產有關之
    犯罪工具，此又係具備一般生活智識者皆能體察之常識。參
    以邇來詐欺者使用他人行動電話門號作為指示被害人匯款工
    具之犯罪類型層出不窮，並廣經媒體披載，凡對社會動態尚
    非全然不予關注者均能知曉，被告對此當無不知之理，則縱
    使不確知所提供之行動電話門號，會遭他人用以對被害人詐
    欺取財，亦無法確知取得行動電話門號之人係以何種方法於
    何時地為詐欺取財之具體內容，惟對於其所提供之上揭行動
    電話門號，將遭人作為撥打詐騙電話使用，應有概括之認識
    ，且可預見其發生，竟仍同意提供予他人使用，顯對詐騙集
    團成員以該門號作為犯罪工具，亦不違背其本意，且其無法
    確信其行動電話門號不至遭利用為犯罪之用，仍將行動電話
    門號提供他人，足認被告確有幫助他人犯罪之不確定故意至
    明。被告於原審之自白，確與犯罪事實相符，堪予採信，被
    告所辯要屬卸責之詞，不足採信。事證明確，被告犯行洵堪
    認定。
三、被告行為後，於94年1月7日修正，於同年2月2日公布之刑法
    ，業於95年7月1日施行。按行為後法律有變更者，適用行為
    時之法律，但行為後之法律有利於行為人者，適用最有利於
    行為人之法律，修正後即現行刑法第2條第1項定有明文。此
    條規定乃與刑法第1條罪刑法定主義契合，而貫徹法律禁止
    溯及既往原則，係規範行為後法律變更所生新舊法律比較適
    用之準據法，是刑法第2條本身雖經修正，但刑法第2條既屬
    適用法律之準據法，本身尚無比較新舊法之問題，應一律適
    用裁判時之現行刑法第2條規定，以決定適用之刑罰法律，
    爰就修正施行前後刑法暨相關法律規定比較適用說明如下：
(一)刑法第339條第1項詐欺取財罪，法定刑得科或併科銀元1千
    元以下罰金，依修正後刑法施行法增訂第1條之1：「中華民
    國94年1月7日刑法修正施行後，刑法分則編所定罰金之貨幣
    單位為新臺幣。94年1月7日刑法修正時，刑法分則編未修正
    之條文定有罰金者，自94年1月7日刑法修正施行後，就其所
    定數額提高為30倍。但72年6月26日至94年1月7日新增或修
    正之條文，就其所定數額提高為3倍」及刑法第33條第5款修
    正為：「主刑之種類如下：五、罰金：新臺幣1千元以上，
    以百元計算之」等規定觀之，依修正後之法律，刑法第339
    條第1項詐欺取財罪所得科處之罰金刑最高為新臺幣3萬元、
    最低為新臺幣1千元，然依被告行為時之刑罰法律，即罰金
    罰鍰提高標準條例第1條前段規定之提高倍數10倍及修正前
    刑法第33條第五款規定之罰金最低額1元計算，則刑法第339
    條第1項之詐欺取財罪所得科處之罰金最高額仍為新台幣3萬
    元，然最低額較新法為低。因此，比較上述修正前、後之刑
    罰法律，自以被告行為時關於科處罰金刑之法律較有利於被
    告。
(二)又修正前刑法第41條第1項前段規定：「犯最重本刑為5年以
    下有期徒刑以下之刑之罪，而受6個月以下有期徒刑或拘役
    之宣告，因身體、教育、職業、家庭之關係或其他正當事由
    ，執行顯有困難者，得以1元以上3元以下折算1日，易科罰
    金」；而被告行為時之易科罰金折算標準，修正前罰金罰鍰
    提高標準條例第2條前段（現已刪除）規定，就其原定數額
    提高為1百倍折算1日，則依被告行為時之易科罰金折算標準
    ，應以銀元3百元即新臺幣（下同）9百元折算1日。惟修正
    後刑法第41條第1項前段則規定：「犯最重本刑為5年以下有
    期徒刑以下之刑之罪，而受6個月以下有期徒刑或拘役之宣
    告者，得以1千元、2千元或3千元折算1日，易科罰金。」，
    比較修正前後之易科罰金折算標準，修正後之規定，並未較
    有利於被告。故依修正後刑法第2條第1項前段之規定，應適
    用修正前刑法第41條第1項前段及修正前罰金罰鍰提高標準
    條例第2條之規定，諭知易科罰金之折算標準。
四、查「小陳」、林主任等人與其屬詐欺集團成員組成之詐騙集
    團，共同基於意圖為自己不法所有之犯意聯絡，撥打被告所
    申辦之上述行動電話門號，以上述之詐術使告訴人己○○、
    乙○○、被害人丙○○、甲○○等人陷於錯誤，分別匯入上
    述款項至同案被告林玉雲、賴碧蓮上開帳戶內，該詐欺集團
    所為，係犯刑法第339條第1項之詐欺取財罪。被告提供行動
    電話門號予他人供詐欺取財使用，並無證據證明其有參與詐
    欺取財之行為，或有與本件詐欺取財之詐欺集團成員間有詐
    欺之犯意聯絡，被告基於幫助之意思，參與詐欺取財構成要
    件以外之行為，為幫助犯。核被告將前揭3支行動電話門借
    予「小陳」該成年男子使用，所為係犯刑法第30條第1項前
    段、第339條第1項之幫助詐欺取財罪。檢察官聲請併案審理
    （96年度偵第1428、1655號）部分（即被害人丙○○、甲○○受詐欺之部分）與前揭判決為同一事實，具有實質上一罪
    之關係，應為聲請簡易判決起訴效力所及，本院自應併予審
    理，附此敘明。又「小陳」、林主任等人與其屬詐欺集團成
    員間，所為前開詐欺取財犯行，有犯意聯絡及行為分擔，為
    共同正犯，惟幫助犯係從犯，從屬正犯而成立，刑法上既無
    「共同幫助」之情，則被告前揭幫助詐欺取財犯行，當亦無
    「幫助共同」之可言（司法院70廳刑一字第1104號函同此見
    解）。被告幫助他人犯詐欺取財罪，應依刑法第30條第2項
    之規定，按正犯之刑減輕之（按刑法第30條幫助犯之規定，
    於修正前規定：「幫助他人犯罪者，為從犯。雖他人不知幫
    助之    情者，亦同。從犯之處罰，得按正犯之刑減輕之」
    ，修正後  為：「幫助他人實行犯罪行為者，為幫助犯。雖
    他人不知幫助之情者，亦同。幫助犯之處罰，得按正犯之刑
    減輕之」，本條之修正理由係為確認幫助犯採共犯從屬性說
    之「限制從屬形式」，並避免「從犯」之不同解讀，而將「
    從犯」修正為「幫助犯」，並明示幫助犯之成立，亦以被幫
    助者著手犯罪之實行，且具備違法性為必要，而將條文文字
    修正為「幫助他人實行犯罪行為者，為幫助犯」，上開修正
    亦僅著眼於觀念的釐清，並無新、舊法比較之問題）。
五、原審對被告論罪科刑，固非無見，惟：被告行為後刑法有
    變更，原審未比較適用修正前之刑法第41條規定諭知易科罰
    金折算標準，乃以修正後之規定而諭知如易科罰金以新臺幣
    1千元折算1日，用法有誤。被告係於中華民國96年罪犯減
    刑條例施行前之95年10月12日經通緝，並於該條例施行前之
    同年12月20日經緝獲到案，應不受該條例第5條不得減刑之
    限制，原審認其係經通緝到案而不得減刑，亦屬誤會。檢察
    官上訴意旨略以原審就易科罰金之折算標準適用法律有誤等
    語，指摘原判決不當，為有理由，且原判決亦有上開可議之
    處，應由本院將原判決撤銷改判。爰審酌被告將行動電話門
    號借予他人使用，使不法詐騙集團供為犯罪使用，非惟幫助
    詐騙者遂行詐財目的，並使詐欺者得以隱匿身分減少遭查獲
    之風險，助長犯罪之猖獗，及本件案發後迄未與告訴人等人
    達成和解，及其犯後態度等一切情狀，量處如主文第2項所
    示之刑，並以被告犯行時間，係於96年4月24日以前，雖其
    經檢察官於95年10月12日通緝，同年12月20日緝獲，然係於
    中華民國96年罪犯減刑條例施行前即被緝獲，即不受該修例
    第5條不得減刑之限制，其雖又於原審審理中之96年10月23
    日經通緝而同日即遭警緝獲，惟並非於該條例施行前遭通緝
    ，亦非屬該例第5條不得減刑之範疇，爰依該條例第2條第1
    項第3款規定減刑，並依修正前刑法第41條第1項規定諭知易
    科罰金之折算標準。
據上論結，應依刑事訴訟法第369條第1項前段、第364條、第299
條第1項前段，刑法第2條第1項、第339條第1項、第30條第1項前
段、第2項、修正前第41條第1項前段，罰金罰鍰提高標準條例第
1條、（修正前）同條例第2條，中華民國96年罪犯減刑條例第2
條第1項第3款、第7條、第9條，判決如主文。
本案經檢察官戊○○到庭執行職務。
中    華    民    國    97    年    2     月    29    日
            刑事第十庭    審判長法  官  林  照  明
                                法  官  郭  瑞  祥
                                法  官  林  欽  章
上列正本證明與原本無異。
不得上訴。
                                書記官  許  哲  禎
中    華    民    國    97    年    2     月    29    日
附錄論罪科刑罰條：
中華民國刑法第339條
（普通詐欺罪）
意圖為自己或第三人不法之所有，以詐術使人將本人或第三人之
物交付者，處5 年以下有期徒刑、拘役或科或併科1 千元以下罰
金。
以前項方法得財產上不法之利益或使第三人得之者，亦同。
前二項之未遂犯罰之。


司法院資訊處製作；財團法人民間司法改革基金會備份。
